【裁判字號】    89,訴,396
【裁判日期】    900713
【裁判案由】    地價稅
【裁判全文】
臺北高等行政法院判決                              八十九年度訴字第三九六號
                              .
    原      告    中國國際商業銀行股份有限公司
    代  表  人    甲○○董事.
    訴訟代理人    張睿文律師
    被      告    新竹市稅捐稽徵處
    代  表  人    乙○○處長.
    訴訟代理人    戊○○
                  丙○○
                  丁○○
右當事人間因地價稅事件，原告不服財政部中華民國八十九年六月二日台財訴字第○
八九一三五二六○○號再訴願決定，提起行政訴訟，本院判決如左：
    主      文
原告之訴駁回。
訴訟費用由原告負擔。
    事      實
一、事實概要：緣原告所有坐落新竹市○○段三六九、三七四地號二筆土地（以下簡
    稱系爭土地），係租予訴外人新竹化工實業股份有限公司（以下簡稱新竹化工公
    司）供作工廠使用，原按工業用地稅率課徵地價稅，惟經被告於八十四年四月十
    一日派員實地勘查結果，發現新竹化工公司並無進行工業生產之跡象，乃於八十
    四年四月十二日以八四新市稅財字第二三五四四三號函詢新竹市政府建設局結果
    ，系爭土地上之工廠即位於門牌號碼新竹市○○街一一一號（門牌整編前為水源
    街七十七號）工廠，業經台灣省政府建設廳以八十四年五月五日八四建一字第二
    ○四三七九號函准註銷工廠登記在案，被告遂自八十五年起改按一般用地稅率課
    徵系爭土地之地價稅。原告對八十七年地價稅不服，申經復查未獲准變更，乃循
    序提起訴願、再訴願，均遭決定駁回，遂向本院提起行政訴訟。
二、兩造聲明：
  (一)原告聲明：
    1.再訴願決定、訴願決定及原處分（復查決定）均撤銷。
    2.訴訟費用由被告負擔。
  (二)被告聲明：
    1.駁回原告之訴。
    2.訴訟費用由原告負擔。
三、兩造之爭點：系爭土地上之新竹化工公司工廠在系爭土地上是否有從事工業生產
    使用或設立新廠為工業生產？
  (一)原告主張之理由：
    1.查系爭土地原告係出租予新竹化工公司，據其向原告稱：「渠原擬提升產業層
      次，於民國八十四年四月間向工業主管機關新竹市政府申請變更工業類別，遵
      照新竹市政府指示辦理原廠註銷登記，實際尚營運中，渠之所為係受主管機關
      指示書面辦理註銷登記，並非是時即已實際停工。」，是知系爭土地尚為第三
      人新竹化工公司占有使用中。
    2.承前所述，系爭土地之實際使用人既為新竹化工公司，原告雖為土地所有權人
      ，惟因既已出租予新竹化工公司，對其使用情形實不清楚。被告辯稱其於八十
      四年四月十一日派員實地勘查結果，新竹化工公司已無進行工業生產之跡象，
      又因第三人新竹廠遭台灣省政府建設廳於八十四年五月五日以八四建一字第二
      ○四三七九號函准註銷工廠登記在案，雖經新竹市政府於八十四年六月二十九
      日以八四府建商字第一三○二五三號函准工廠設立許可，並另向建管單位申請
      建造執照中；惟嗣經新竹市政府於八十七年二月十六日府建商字第一四○三四
      ○號函覆前開工廠設立許可已失效，迄未領營利事業登記及工廠登記，顯然八
      十四年停工後迄今，新竹化工公司皆未從事工廠生產使用，或作設廠業務等語
      。然新竹化工公司則堅決指稱其係因遇提昇產業層次，於八十四年四月二十日
      先行以書面向新竹市政府申請變更工業類別為「電腦週邊設備、電機產品」，
      依該府同年月二十六日八四府建商字第一三○一四五號函指示「嗣原新竹化工
      實業股份有限公司新竹廠核准註銷登記後再行核辦」等語，因之始主動申請原
      新竹廠註銷工廠登記；惟不僅廠房並未拆遷，亦仍配合新竹化工公司公司繼續
      作工業使用，並無變更使用之情事，被告辯稱派員實地勘查結果並非正確。
    3.按財政部六十九年五月二十八日台財稅字第三四二四四號函意旨，原工廠用地
      之工廠雖已停工，但仍作該公司銷售北部產品之儲運及轉運使用，倘經證實仍
      符按核定規劃使用者，可繼續適用工業用地稅率課徵地價稅；財政部八十一年
      八月二十一日台財稅字第八一○三○三七一九號函意旨，工業用地於註銷工廠
      登記後出租如符規定，可繼續適用特別稅率；財政部八十四年五月二十五日台
      財稅字第八四一六二五一○二號函意旨，工業用地於七十九年間出租與他公司
      使用，經查明使用情形未變更，雖至八十四年始取得工廠登記證，仍許溯及由
      七十九年起適用工業用地稅率課徵地價稅；財政部八十六年八月十四日台財稅
      字第八六○四八○三三六號函意旨，工業用地開發期間及開發完成未出售供興
      辦工業人使用前，宜適用工業用地稅率。
    4.次按「行政行為，非有正當理由，不得為差別待遇」、「行政機關就該管行政
      程序，應於當事人有利及不利之情形，一律注意」，行政程序法第六條、第九
      條定有明文。易言之，倘依原核定規劃使用情形未有變更，僅憑所謂原工廠停
      工之表象或原工廠登記之註銷等節，尚不足以排除同一基地之繼續適用特別稅
      率，財政部甚至不乏有溯及至新工廠登記完成前繼續適用工業用地特別稅率之
      案例；且工業用地開發期間亦應以工業用地特別稅率課徵地價稅，是縱被告主
      張屬實，第三人亦非必然不能適用工業用地特別稅率，實毋庸贅言自明。
    5.綜上所述，被告逕依其八十四年四月十一日派員實地勘查之結果，遽以認定第
      三人新竹化工實業股份有限公司自八十四年停工後迄今，皆未從事工廠生產使
      用，或作設廠業務等理由，進而按「一般稅率」課徵地價稅，顯有未盡詳查之
      瑕疵。
  (二)被告答辯之理由：
    1.按「供左列事業直接使用之土地，按千分之十計徵地價稅，但未按目的事業主
      管機關核定規劃使用者，不適用之：工業用地、礦業用地‧‧‧‧」、「已核
      定按千分之十稅率課徵地價稅之土地，如逾目的事業主管機關核定之期限尚未
      按核准計劃完成使用或停工，停止使用滿一年以上者，應由土地所有權人申請
      按一般用地課稅。」、「依土地稅法第十七條及第十八條規定得適用特別稅率
      之用地，土地所有權人應於每年（期）地價稅開徵四十日前提出申請，逾期申
      請者，自申請之次年期開始適用。前已核定而用途未變更者，以後免再申請。
      適用特別稅率之原因、事實消滅時，應即向主管稽徵機關辦理申報」、「土地
      所有權人，申請適用本法第十八條特別稅率計徵地價稅者，應填具申請書，並
      依左列規定，向主管稽徵機關申請核定之：工業用地：應檢附工業主管機關核
      准之使用計畫書圖或工廠設立許可證及建造執照等文件。其已開工生產者，應
      檢附工廠登記證」，分別為平均地權條例第廿一條第一項（同土地稅法第十八
      條）平均地權條例施行細則第三十三條第三項、土地稅法第四十一條、同法施
      行細則第十四條第一項第一款所明定。又「土地稅法第十八條規定，工業用地
      按千分之十計徵地價稅，但未按核定規劃使用者不適用之。至於是否已按核定
      規劃開始使用，應由工業興辨人或土地所有權人，向工業主管機關取證，稽徵
      機關憑以按特別稅率課徵地價稅。工業用地之規劃使用，既係須經工業主管機
      關核定，其是否已按規劃開始使用，自宜以工業機關之認定為準。」、「依土
      地稅法第十七條及第十八條規定，得適用特別稅率之用地，於適用特別稅率之
      原因、事實消滅時，應由其原因、事實消滅之吹期起恢復，按一般用地稅率計
      徵地價稅。」，分別為財政部六十八年九月十四日台財稅第三六四七二號函及
      八十年五月廿五日台財稅第八○一二四七三五○號函釋甚明。
    2.本件原告出租系爭土地予新竹化工公司，原按工業用地稅率課徵地價稅，惟經
      被告於八十四年四月十一日派員實地勘查結果，認定新竹化工公司並無進行工
      業生產之跡象，乃於八十四年四月十二日以八四新市稅財字第二三五四四三號
      函詢新竹市政府建設局結果，其位於新竹市○○街一一一號（門牌整編前為水
      源街七十七號）工廠，業經省府建設廳八十四年五月四日八十四建一字第二○
      四三七九號函准註銷工廠登記在案；從而，被告乃自八十五年起改按一般用地
      稅率課徵地價稅。又查原告雖經新竹市政府八十四年六月二十九日八四府建商
      字第一三○二五三號函核准工廠設立許可，並另向建管單位申請建造執照中，
      經被告以八十四年五月廿九日新市稅財字第一六八七八號函提示新竹化工公司
      新廠設立許可後，可依土地稅法第四十一條等相關規定申辦工業用地特別稅率
      核課，惟迄今原告或新竹化工公司並未再依照首揭土地稅法第四十一條規定之
      期間及同法施行細則第十四條規定檢附工廠設立許可證及建造執照等文件，向
      被告提出申請。且新竹市政府八十七年二月十六日府建商字第一四○三四○號
      函查告「原告八十四年六月二十六日新申請工廠設立許可已逾期失效，迄目前
      為止，系爭用地未領營利事業登記及工廠登記」，嗣後被告於八十八年一月二
      十五日以新市稅法字第八八二○五二七二號函請新竹市政府查證系爭土地自八
      十七年二月十六日迄今有無作工業使用，經其函復略以：查本府工廠登記檔案
      ，目前情形仍如本府八十七年二月十六日府建商字第一四○三四○號函復內容
      。顯然八十四年間停工後迄今新竹化工公司皆未從事工廠生產使用，或作設廠
      業務，被告依首揭規定將系爭土地八十七年度地價稅按一般用地稅率課徵，應
      無違誤。
    3.又查原告用以證明八十七年度並未停業所檢附其八十七年之「自來水費收據」
      及「電費收據」，載明計費度數、繳納金額，自來水使用費用在新台幣（下同
      ）一九五元至三一○元之譜；且原告所提供八十七年各月電費收據聯用電度數
      均為零，較一般家庭用量還少，如何能夠維持工廠運作？又檢視原告所提供之
      八十七年開立之銷貨發票，均為台北總公司所開立，非新竹廠之銷貨，且發票
      亦僅證明銷貨之事實，無法證明貨源，為買進抑為自產﹖而被告查得資料原告
      之工廠業已停工多年，是其主張八十七年度並未停業委不足採。
    4.查系爭土地八十五年地價稅行政救濟案，業經行政法院八十八年十月十九日八
      十八年度判字第三五五八號判決原告之訴駁回在案，八十六年地價稅行政救濟
      案，經台灣省政府八十七年七月四日府訴三字第一五九三○七號函訴願決定駁
      回，原告於八十七年八月二十八日提起再訴願，財政部尚未作出決定，特此陳
      明。
    5.綜上，被告八十四年依地價稅清查結果，新竹化工公司已停工未從事生產，工
      廠登記又經建設廳八十四年五月四日註銷在案，原核定系爭土地自八十五年起
      改按一般用地稅率課徵地價稅，且被告八十四年五月二十九日亦以新市稅財字
      第一六八七入號函提示原告於新廠設立許可後可依土地稅法第十八、四十一條
      及同法施行細則第十四條之規定申辨工業用特別稅率核課，惟迄今均未依規辦
      理，乃新竹市政府八十七年二月十六日府建商字第一四○三四○號函查告新竹
      化工工廠登記於八十四年五月四日經省建設廳註銷後，於同年六月二十六日曾
      向市府申請新工廠設立許可，惟已逾期失效，迄今系爭用地未領營利事業登記
      及工廠登記，顯然八十四年間停工後迄今，皆未從事工廠生產使用，或作設廠
      業務。緣於同一事實之八十五年地價稅行政救濟，並經行政法院判決駁回原告
      之訴確定在案，是以，被告依首揭規定按一般用地稅率課徵，應無違誤。
    理      由
一、按「供左列事業直接使用之土地，按千分之十計徵地價稅，但未按目的事業主管
    機關核定規劃使用者，不適用之：一工業用地、礦業用地。‧‧‧」、「已核定
    按千分之十稅率課徵地價稅之土地，如逾目的事業主管機關核定之期限尚未按核
    准計劃完成使用或停工，停止使用滿一年以上者，應由土地所有權人申請按一般
    用地課稅。」、「依第十七條及第十八條規定，得適用特別稅率之用地，土地所
    有權人應於每年（期）地價稅開徵四十日前提出申請，逾期申請者，自申請之次
    年期開始適用。前已核定而用途未變更者，以後免再申請。適用特別稅率之原因
    、事實消滅時，應即向主管稽徵機關辦理申報」、「土地所有權人，申請適用本
    法第十八條特別稅率計徵地價稅者，應填具申請書，並依左列規定，向主管稽徵
    機關申請核定之：一、工業用地：應檢附工業主管機關核准之使用計畫書圖或工
    廠設立許可證及建造執照等文件。其已開工生產者，應檢附工廠登記證。‧‧‧
    」，分別為行為時平均地權條例第廿一條第一項（同土地稅法第十八條）、平均
    地權條例施行細則第三十三條第三項、土地稅法第四十一條、土地稅法施行細則
    第十四條第一項第一款所明文規定。
二、本件原告將其所有坐落新竹市○○段三六九、三七四地號二筆土地出租予訴外人
    新竹化工公司供作工廠使用，原按工業用地稅率課徵地價稅，惟經被告於八十四
    年四月十一日派員實地勘查結果，發現新竹化工公司並無進行工業生產之跡象，
    乃於八十四年四月十二日函詢新竹市政府建設局結果，系爭土地上之工廠即門牌
    號碼新竹市○○街一一一號（門牌整編前為水源街七十七號）新竹化工公司工廠
    ，業經台灣省政府建設廳以八十四年五月五日八四建一字第二○四三七九號函准
    註銷工廠登記在案之事實，有台灣省政府建設廳八十四年五月十八日八十四建一
    字第二○五四九一號函、新竹市稅捐稽徵處八十四年度地價稅減免稅地等土地清
    查工作計畫及清查區域分配表等影本附於原處分卷可稽，並為原告所不爭。第以
    新竹化工公司工廠目前係呈停業狀態，其建築物均已腐朽破敗不堪，建築外層表
    面陳舊斑駁，或有窗戶破裂，或有窗戶、門戶卻無玻璃、門面阻攔等而致空洞，
    或有屋頂塌陷，或有建築物遭截斷致鋼筋外露，且區內雜草叢生，鋼管、鐵管、
    鐵片、鐵架鏽蝕，物品凌亂隨意放置，空無一人，呈一片沈寂等情，業經被告數
    次勘驗現場，製有照片一大冊在卷為憑，以系爭工廠目前景象及狀態觀之，其停
    工歇業當有相當一段時日，參之台灣省政府建設廳以八十四年五月五日八四建一
    字第二○四三七九號函准其註銷工廠登記，按理自無於註銷工廠登記後仍為工廠
    之使用；且新竹化工公司工廠係向被告設立登記領用發票之營業人，其於八十四
    年及八十五年向被告申報之進項（進貨、費用及固定資產）均為零，八十四年及
    八十五年銷項除八十四年一至二月份銷售額一五○、○○○元外，餘每期銷售額
    均申報為零，有該公司申報資料附於行政法院（現巳改制為最高行政法院）八十
    八年度判字第三五五八號中國國際商業銀行股份有限公司與新竹市稅捐稽徵處間
    地價稅事件原處分卷可佐，復有該判決影本一份可資參照，足見新竹化工公司工
    廠自八十四年三月以後即無營業事實，是被告以其派員實地勘查結果及函查新竹
    市政府建設局、台灣省政府建設廳等處所得資料，認新竹化工公司工廠自八十四
    年間停工後迄今皆未從事工廠生產使用，尚非無據。至原告所提系爭工廠八十七
    年度之自來水費及電費收據影本，其上所載使用度數、繳納金額等均很小，自來
    水使用費用大都在一九五元至三一○元之譜，各月電費收據聯用電度數則為零，
    較一般家庭用電量還少，姑且不論該工廠是否有經合法程序申請新設工廠登記成
    立在案，以一般工業工廠營業使用情形言，必因大量營業生產活動而產生必要之
    水、電使用，絕無反較一般家庭為少之理，故該等收據自不足為該工廠有從事工
    業營業生產活動之證明；又原告所稱該廠地尚有供貯藏物品之用一節，因廠房所
    坐落之系爭二塊土地完全沒有主要之工業生產活動及使用，已如上述，衡情自無
    因工業生產使用所為必要之貯藏，縱有支援新竹化工公司其他工廠貯藏貨品之情
    形，因與系爭工廠之工業生產無涉，亦不能因此即謂系爭工廠有從事工業生產之
    事實，原告所言委無可採。再原告所稱新竹化工公司申請註銷系爭工廠登記，係
    為提昇產業層次，且曾申請變更工業類別為「電腦週邊設備、電機產品」等節，
    經查新竹化工公司雖經新竹市政府八十四年六月二十九日八四府建商字第一三○
    二五三號函核准工廠設立許可，並另向建管單位申請建造執照，然其新申請工廠
    設立許可已逾期失效，迄今系爭用地未領有營利事業登記及工廠登記，已經被告
    函查新竹市政府甚明在卷，有該府八十七年二月十六日府建商字第一四○三四○
    號函影本足稽；且被告曾以八十四年五月廿九日新市稅財字第一六八七八號函知
    新竹化工公司新廠設立許可後，可依土地稅法第四十一條等相關規定申辦工業用
    地特別稅率核課，惟迄今原告或新竹化工公司均未依土地稅法第四十一條及土地
    稅法施行細則第十四條規定於期間內檢附工廠設立許可證及建造執照等文件申辦
    ，是新竹化工公司在系爭土地上並未作新廠設立，自亦未作工業生產使用，應可
    確定。從而本件被告以系爭土地自八十四年間停工後迄今，皆未從事工業生產使
    用，或作設廠業務，與原目的事業規劃使用即工業生產使用目的有異，其所表徵
    納稅能力之經濟事實不同，有違優惠稅率之適用及立法目的，乃改按一般用地稅
    率課徵地價稅，揆之首揭條文規定，並無違誤，一再訴願決定遞予維持，亦無不
    合，原告之訴難認有理由，自應予以駁回。
據上論結，本件原告之訴為無理由，爰依行政訴訟法第九十八條第三項前段，判決如
主文。
中      華      民      國     九十     年      七      月     十三     日
                          臺北高等行政法院  第一庭
                                            審判長  法  官  鄭忠仁
                                                    法  官  林金本
                                                    法  官  林育如
右為正本係照原本作成。
如不服本判決，應於送達後二十日內，向本院提出上訴狀並表明上訴理由，如於本判
決宣示後送達前提起上訴者，應於判決送達後二十日內補提上訴理由書（須按他造人
數附繕本）。
中      華      民      國     九十     年      七      月     十三     日
                                                    書記官  王永昌


司法院資訊處製作；財團法人民間司法改革基金會備份。
